【裁判字號】    90,上易,2305
【裁判日期】    901231
【裁判案由】    毀棄損壞
【裁判全文】
臺灣高等法院臺中分院刑事判決          民國九十年度上易字第二三○五號
    上  訴  人  臺灣南投地方法院檢察署檢察官
    被      告  乙○○
右上訴人因被告毀棄損壞案件，不服臺灣南投地方法院中華民國九十年九月十九日第
一審改依通常程序判決（民國九十年度易字第四二八號，聲請簡易判決處刑案號：臺
灣南投地方法院檢察署民國八十九年度偵字第一五七九號），提起上訴，本院判決如
左：
    主  文
上訴駁回。
    理  由
一、原審法院檢察署檢察官簡易判決聲請意旨略以：被告乙○○係坐落南投縣埔里鎮
    ○○路四八八號房屋（下稱四八八號房屋）之所有人，緣該屋於九二一大地震時
    受損，乙○○欲拆除重建，其明知該屋係三層樓房，並與告訴人甲○○所有坐落
    同鎮○○路四九○號房屋（下稱四九○號房屋）相鄰，且二屋間係共同壁，若以
    碎石機、挖土機等重型機具拆除四八八號房屋時，四九○號房屋之牆壁將因拆除
    過程之強烈振動及巨大撞擊而震裂，乙○○仍於民國（下同）八十八年（誤寫八
    十九年）十一月九日，僱用不知情之工人，駕駛碎石機、挖土機等重型機具，以
    將樑柱、牆壁、樓板震碎、拉倒之方式，強行拆除四八八號房屋，且乙○○雖預
    見，若使四八八號房屋二、三樓之廢磚牆、樓板及樑柱直接掉落地面，掉落時產
    生之強大撞擊力及振動，或前開廢磚牆、樓板及樑柱等在掉落過程中，如碰撞前
    開共同壁，將導致四九○號房屋遭受破壞，詎乙○○仍罔顧甲○○多次警告，拒
    絕採取相當之安全措施，任令四八八號房屋二、三樓之廢磚牆、樓板及樑柱於拆
    除過程中直接掉落地面，掉落之際，並有部分樓板撞擊共同壁，致四九○號房屋
    二樓室內牆壁多處龜裂、三樓女兒牆樑柱暴裂、鋼筋裸露，而生損害於甲○○，
    乙○○以上開方式拆除四八八號房屋將對甲○○產生前開損害，並不違背其之本
    意。乙○○復擅自將甲○○所有房屋三樓鐵皮屋後端及邊板遮雨板拆除，致生損
    害於甲○○，因認被告乙○○（以下稱被告）涉有刑法第三百五十四條之毀損罪
    嫌等情。
二、按犯罪事實應依證據認定之，無證據不得推定其犯罪事實，刑事訴訟法第一百五
    十四條定有明文。又認定不利於被告之事實須依積極證據，苟積極證據不足為不
    利於被告事實之認定時，即應為有利於被告之認定，更不必有何有利之證據。且
    告訴人之指訴係以使被告受刑事訴追為目的，是其陳述是否與事實相符，仍應調
    查其他證據以資審認（最高法院三十年上字第八一六號、五十二年台上字第一三
    ００號判例參照）。又所謂證據，係指足以認定被告確有犯罪行為之積極證據而
    言，該項證據自須適合於被告犯罪事實之認定，始得採為斷罪資料，最高法院二
    十九年上字第三一零五號判例著有判例。另為訴訟上證明之資料，須通常一般之
    人均不致於有所懷疑，而得確信其為真實之程度者，始得據為有罪之認定。倘其
    證明尚未達於此一程度，而有合理性懷疑存在時，即不得遽認被告犯罪。又，刑
    事訴訟之被告依法並無自證無罪之義務，若控罪所憑之積極證據，在生活經驗上
    尚不足以排除其他有利被告之合理推斷，致不足以證明犯罪事實時，仍不能因被
    告否認犯罪之辯解不成立，資為無視積極證據不足之理由（最高法院七十六年度
    台上字第四九八六號、三十年上字第四八二號、三十年上字第一八三一號等判例
    可資參照）。又刑法第三百五十四條之毀損罪，僅處罰故意犯，而不及於過失犯
    ，行為人如無毀損之故意，自與該罪之構成要件不符；且此項故意，既屬於構成
    犯罪事實之一部，應自應依證據認定之（參照最高法院五十三年台上字第一九三
    號判例），合先說明。
三、公訴人認被告被訴涉有右揭毀損罪嫌無非以告訴人甲○○（以下稱告訴人）之指
    訴，且被告不否認確有因拆除其所有之上開房屋，致告訴人所有隔鄰之房屋產生
    搖晃等情，及卷附之照片、錄影帶等件，為其論據。本件訊據被告固不否認於前
    揭時、地僱工，駕駛碎石機、挖土機等重型機具拆除其所有上開房屋之事實，惟
    始終堅詞否認有何故意毀損犯行，並辯稱：渠係由黃憲榮承攬以電動工具拆除房
    屋之樓板，拆至共同壁邊緣，再用乙炔燒斷鋼筋，未毀損告訴人之房屋等語。經
    查：
    （一）被告係坐落南投縣埔里鎮○○路四八八號房屋之所有權人，且與告訴人所
          有坐落同鎮○○路四九○號房屋相鄰，且因被告所有之該房屋於八十八年
          九月二十一日發生九二一大地震時受損壞，經鑑定結果判定為半倒後，被
          告於八十八年十一月間僱工將其所有之前開房屋拆除等情，為被告所自承
          ，並為告訴人所不否認，並有照片二十七張、台北市建築師公會九十年二
          月二十七日90（十二）會字第○二四八號函附之九二一震災住屋勘查表附
          卷可考，堪信為真實。
    （二）又按拆除三層樓透天房屋具共同壁房屋之拆除步驟為：(1)先以人工方式切
          割鄰房大部分連續樑及連續版等連續性結構；(2)以型號二○○型以上之破
          碎機（機械手臂能延伸至三樓高度）鑿除一樓至三樓之混凝土構造物；(3)
          再以挖土機及傾卸車清運建築廢棄物。此有南投縣埔里鎮公所九十年六月
          二十二日九○埔鎮工字第二○四一二號函存卷可稽。經查本件被告將其拆
          除房屋發包由黃憲榮承攬一情，業據證人黃憲榮結證無誤，並有拆除工程
          合約書影本一件附卷可憑。再查證人黃憲榮就其拆屋之方式，於原審法院
          調查時結證稱：我們使用的機器有碎石機及挖土機，我們先用人工打掉水
          泥塊，再切割鋼筋等情；且經原審法院勘驗告訴人所提出之三捲錄影帶，
          其拆除過程大致如下：被告之房屋兩鄰屋頂，有用板模覆蓋，而被告房屋
          連續性結構之橫樑與樓板，工人先以機械打掉與告訴人房屋共同壁與另一
          側即同路四八六號房屋連接處之水泥塊，再以乙炔燒斷連接之鋼筋，然後
          再以碎石機敲碎水泥樓板，以此方式拆除一至三樓房屋，且就三樓共同壁
          之部分，工人以先敲碎水泥柱之水泥塊，再以乙炔燒斷連接之鋼筋，並將
          拆下之水泥牆以繩索吊下，剩餘部分，再以小型工具清除。此有原審法院
          勘驗筆錄二件及錄影帶三捲在卷可證。可知與證人結證拆除之方式大致相
          符，而符合前開埔里鎮公所之拆除方式已明。
    （三）又查被告之房屋拆除過程中，固曾因水泥塊掉落時，撞擊告訴人房屋與被
          告房屋之共同壁，而造成搖晃之情形，此有前開錄影帶、偵查中檢察官之
          勘驗筆錄與原審法院前開勘驗筆錄等在卷可考。然查，被告於拆屋過程中
          ，被告有到場查看，並要求承包之黃憲榮注意安全，而未對施工方式進行
          指示一情，亦據證人黃憲榮結證在卷；且拆除房屋屬專業性之工作，在技
          術上應如何避免損及相鄰房屋，並非被告所得知悉，況證人黃憲榮向被告
          保證如有損害由證人黃憲榮自行負責等情，亦據證人黃憲榮結證明確，並
          有卷附之前開拆除工程合約書可資佐證，是該房屋既係由黃憲榮帶領工人
          進行拆除，被告主觀上顯然無從判斷拆除方式是否會損及告訴人房屋，參
          以其確已交待承攬人黃憲榮須小心安全，故難認其有毀損之故意，或容認
          毀損結果發生之未必故意。
    （四）至被告雖否認告訴人指訴其房屋壁柱及鐵皮、排水管因被告拆屋而造成毀
          損等情；經查告訴人之房屋於九二一大地震時受有損害一節，固據證人曾
          喚文結證稱：我向甲○○承租一樓的部分，地震之前是好的，地震後所有
          的房子都有損傷，都有裂縫，我那房子也有裂縫，是看得到的，但多大我
          沒有去量，被告拆房子後，我也有繼續營業等語；及證人王元山於原審法
          院結證稱：我在地震十幾天後有去看過甲○○的房子，一樓的部分有裝潢
          ，所以沒看清楚，二樓前廊有二道裂痕，所有柱廊都有裂痕，三樓部分也
          是有輕微的裂痕等語；並有曾喚文承租該房屋之公證書、房屋租賃契約書
          影本各一件存卷可按，堪信為真實。然證人王元山於原審法院復結證稱：
          後來告訴人有跟我抱怨，叫我去看他房子會不會壞掉，我去看時，一樓部
          分還是無法看到，二樓的部分，看不出來有比以前較嚴重的狀態，但感覺
          上裂縫的數量有增加，三樓的部分，有一道牆是靠近拆房子這邊，那牆是
          從樓板面全部斷裂，包括磚及柱子均斷裂等情，且依卷附之錄影帶所示，
          告訴人之房屋後方鐵皮屋及引水槽部分，因拆除過程遭撞擊受損等情，亦
          有前開勘驗筆錄可佐，且經檢察官勘驗屬實，並製有履勘筆錄在卷可證，
          足認告訴人前開指訴受損係因被告拆除房屋之因素即非無據。但查被告將
          本件拆屋工程交付黃憲榮承攬已如前述，被告既未指示應如何拆除，且依
          前開工程合約書所載，若因此發生損害，由承攬人黃憲榮負責等情可知，
          被告並無毀損之故意可言，故縱被告曾到場觀看拆除過程，而告訴人房屋
          確因被告拆屋而受有損害，亦不能據以推測或擬制之方法遽採為論罪科刑
          之根據，僅屬被告是否有過失之民事糾紛問題，而不得對被告以毀損罪相
          繩，而應另循民事訴訟之途徑謀求救濟方為正途。
    （五）末查被告所有上開房屋與告訴人所有前開房屋間之三樓共同壁女兒牆部分
          ，已於被告拆除上開房屋時一併拆除一節，固為被告所自承，且經證人黃
          憲榮於原審法院結證明確，並有前揭錄影帶、勘驗筆錄、履勘現場筆錄及
          照片可證。然查，該面牆係於七十年一月十五日由被告之父蔡辛源委託李
          文溪新建被告所有上開房屋時所建造之事實，業據被告供明在卷，核與證
          人李文溪於原審法院結證屬實，並有合約書影本一件附卷可佐。又告訴人
          雖稱該共同壁渠有出資等語；惟查告訴人所有之上開房屋於被告興建前開
          房屋時，僅為二層樓房，此有建築物所有權狀影本及建造執照申請書等件
          在卷可證；且因被告施工時，為加強共同壁而將與告訴人相鄰之共同壁部
          分拆除，而加入水泥柱，告訴人並因此支付被告此部分之價款新台幣（下
          同）四萬六千三百元等情，業據證人蔡張素貞於原審法院證述明確，並有
          收據影本一紙附卷可稽。至告訴人雖稱上開款項係為支付三樓共同壁之費
          用，然查被告興建上開房屋時，總工程款為一百餘萬元，而一層樓共同壁
          之成本約十萬元一節，亦據證人李文溪於原審法院結證明確，並有卷附之
          合約書可參，且該收據上亦載明為舊共同壁之代款，足徵證人蔡張素貞證
          述該筆款係告訴人為補貼舊共同壁部分之款屬實。從而可證被告房屋三樓
          之共同壁部分，既為被告所有，被告有自由處分之權利，故其將之拆除，
          於法並無不合。
四、綜上所述，被告拆除其所有之上述房屋，雖致告訴人之房屋受有前揭影響，但查
    無積極之證據足資證明被告有犯罪故意，而與刑法第三百五十四條毀損罪僅處罰
    故意犯之要件不符；此外，復查無其他積極證據，足認被告有毀損之犯行，其犯
    罪不能證明，原審法院揆諸前揭說明，依法應為無罪判決之諭知，經核尚無不當
    。
五、檢察官對原審判決提起上訴係依茲據告訴人具狀請求上訴，略以：（一）拆除三
    層樓房透天房屋具共同壁房屋之拆除步驟為：１、先以人工方式切割鄰房大部分
    連續樑及連續版等連續性結構；２、以型號二○○型以上之破碎機鑿除一樓至三
    樓之混凝土構造物；３、再以挖土機及傾卸車清運建築廢棄物，此有南投縣埔里
    鎮公所九十年六月二十二日九十埔鎮工字第二○四一二號函附卷可稽，此亦為原
    審所是認，然本件被告拆除其房屋之方式係以駕駛碎石機、挖土機等重型機具將
    房屋之樑柱、牆壁、樓板以震碎、拉倒方式，強行拆除其所有之房屋，任令該屋
    之二、三樓之數十噸重之廢磚牆、樓板及樑柱於拆除過程中直接掉落地面，此等
    過程均有告訴人所提出之錄影帶可參，且經原審履勘無訛，是被告上開拆除房屋
    之過程，顯與埔里鎮公所前開函文所示之拆除步驟不符。（二）告訴人於被告僱
    工拆除房屋前，多次以口頭及存證信函之方式告被告，切勿以重型機具拆除房屋
    ，詎被告均置之不理，仍強行以重型機具拆除其房屋，查告訴人非拆除房屋之專
    業人士，亦知以重型機具拆除具有共同壁之房屋將會損及隔鄰房屋，對此，被告
    及黃憲榮豈有不知之理，益徵被告主主觀上確有毀損之故意抑不確定之故意，然
    原審仍謂：「該房屋既係由黃憲榮帶領工人進行拆除，被告主觀上顯然無從判斷
    拆除方式是否損及告訴人房屋」，是原審對於右揭不利於被告之證據，未予審酌
    ，即有判決不備理由之違法。（三）證人李文溪前於原審九十年六月五日庭訊時
    已證稱：「被告之房屋與告訴人之房屋有共同壁存在。」等語，詎其於同年七月
    十三日庭訊時改稱：「兩造房屋前端沒有共同壁」，且提出不實之工程合約書，
    對此，告訴人已於九月四日庭訊時指摘證人所言互不相符，且被告房屋之建造費
    用為新臺幣九十一萬五千元之證據，詎被告對此竟答稱：「他的文件都沒了，怎
    麼會有這張」等語，此舉更足說明，李文溪所提出工程合約書係事後偽造，惟原
    審未予審酌，亦有違誤。綜上所述，被告確有毀損之犯行，至堪認定等語。經核
    閱上開告訴人所述上訴事項，認其聲請上訴尚非顯無理由等情。
本院查：被告將其前開因九二一大地震受損三層樓房，與黃憲榮訂立拆除工程合約，
由黃憲榮承包負責進行拆除工程，承攬人黃憲榮是否依照南投縣埔里鎮公所九十年六
月二十二日九十埔鎮工字第二○四一二號函所示拆除步驟，因承攬人黃憲榮在原審法
院審理中已向被告保證表明如因拆除發生有損害情形，由其負責等情在卷，是承攬人
黃憲榮為被告拆除房屋之過程，縱令與前開埔里鎮公所函文所示拆除步驟不符而發生
告訴人房屋遭受破壞，亦應否由承攬人黃憲榮負損害賠償責任問題。次查告訴人指稱
於被告將前開受損三層樓房交與承攬人黃憲榮拆除前，多次以口頭及存證信函之方式
告知被告，切勿以重型機具拆除房屋，被告均置之不理等情，惟為被告否認有置之不
理情事，並經被告供稱於拆除房屋過程中，到場查看，並曾要求承包商黃憲榮注意安
全避免損及相鄰房屋，是難認被告主觀上有毀損之故意或不確定之故意。再查證人李
文溪提出之工程合約書是否不實，亦不能具體直接用以證明被告有故意毀損之行為。
檢察官並未舉證證明被告有何故意毀損之情事，徒憑告訴人之請求而提起上訴，即指
摘原審判決欠洽，經詳核非有理由，應予駁回。
六、據上論結：應依刑事訴訟法第三百六十八條，判決如主文。
本案經檢察官蔡振修到庭執行職務。
中      華      民      國     九十      年     十二      月   三十一   日
                                 臺灣高等法院臺中分院刑事第一庭
                                       審判長法  官  陳  紀  綱
                                             法  官  蕭  錦  鍾
                                             法  官  方  艤  駐
右正本證明與原本無異。
不得上訴。
                                             書記官  陳  麗  玉
中      華      民      國    九十一     年      一       月     二     日
                                                                        Ｆ


司法院資訊處製作；財團法人民間司法改革基金會備份。
